【裁判字號】    88,上,193
【裁判日期】    890308
【裁判案由】    給付買賣價金
【裁判全文】
臺灣高等法院高雄分院民事判決  八十八年度上字第一九三號
      上  訴  人  乙○○
      訴訟代理人  黃鯤潮律師
      被  上訴人  憲億建設股份有限公司  設高雄市○○○路四八之二號
      法定代理人  甲○○○    .
右當事人間事件，上訴人對於中華民國八十八年三月十八日臺灣高雄地方法院八十六
年訴字第六三五號第一審判決提起上訴，本院判決如左：
      主      文
原判決主文第一項關於命上訴人給付之利息超過自民國八十六年四月四日起至清償日
止按年息百分之五計算部分，與該部分假執行之宣告，暨訴訟費用之裁判均廢棄。
右廢棄部分，被上訴人在第一審之訴及假執行之聲請均駁回。
上訴人其餘上訴駁回。
第一、二審訴訟費用由被上訴人負擔十分之一，餘由上訴人負擔。
      事      實
甲、上訴人方面：
  一、聲明：求為判決：
    (一)原判決及假執行之宣告均廢棄。
    (二)右廢棄部分被上訴人在第一審之訴及假執行之聲請均駁回。
    (三)第一、二審訴訟費用均由被上訴人負擔。
  二、陳述：除與原判決書記載相同者。予以引用外，補稱：
    (一)依民法第三百五十四條及第三百五十九條之規定，物之出賣人負瑕疵擔保責任
      ，並買賣之標的物因有瑕疵，而出賣人應負擔保之責者，買受人得解除契約。
      於此因系爭房屋有瑕疵，而被上訴人應負擔保之責者計有：空中花園未建，且
      因未為強化結構並防水措施，已無法補建，已屬無法補正之瑕疵；被上訴人私
      自變更設計，增建第十四樓，並登記為己有、設定抵押權，致使住戶之土地持
      分面積減少；公共設施欠缺並狹小混亂，礙難使用，又房屋雖已登記予上訴人
      所有，然未交屋；消防管線外露有礙觀瞻；電梯衛浴設備非約定品牌；十三樓
      客房衛浴未按圖施工，顯有違約共六者。
    (二)被上訴人未經上訴人同意私自增建十四樓，並將公共設施登記為其所有，並設
      定抵押貸款，已為被上訴人所自認，然原審法院以被上訴人已與大樓之管理委
      員會簽立切結書移轉該樓所有權，而未認定被上訴人違約，然該切結書係以詐
      欺之方法取得管理委員會主任委員之簽章，此如傳訊管理委員會主任委員即可
      證知。
    (三)再者，該切結書記載事項與買賣合約之約定不同，蓋依合約公共設施應包括「
      健身中心、卡拉ＯＫ交誼聽、桌球室、撞球間、三溫暖、庭院、空中花園．」
      ，其應有「中心」、「廳」、「室」、「間」至明，今僅以撞球桌、桌球桌、
      健身器材各一組擠身於不足六坪之空間，更無卡拉ＯＫ交誼廳，其顯無預定價
      值並效能，原審據為被上訴人勝訴之判決，其認事用法顯有違誤。
    (四)被上訴人私自增建第十四樓亦與契約不符，並將預設之公共設施空間登記為其
      所有，並設定抵押貸款，雖其於切結書中將責任推給無關之建築管理公司及大
      樓管理委員會未設立，然該顧問公司內部如何外人不得而知，且管理委員會成
      立於八十六年，早於被上訴人興訟前即已成立，既已成立卻仍未為所有權移轉
      登記，原審法院卻以切結書已成立為由，而為上訴人敗訴之判決，亦有未當；
      再者該契約書於八十八年一月十七日簽訂，並約定應於同年四月六日前將系爭
      房屋第十四樓之所有權移轉予管理委員會，然依同年四月二十日地政機關之登
      記謄本，該抵押權之設定仍存在，且未為所有權之移轉登記，原審法院竟武斷
      認為該尚未履行之行為屆期將必履行，並引該切結書為理由，疏欠妥適。
    (五)當事人亦不爭執衛浴設備使用非約定廠牌，蓋依合約指定使用「和成ＡＬＰＳ
      、或ＵＲＣ沙頓，或莊頭北之艾菲爾、凱撒系列」，文中既以「或」字連接三
      家廠牌，對於莊頭北廠牌產品之系列則列凱撒於艾菲爾系列之後，二者並以頓
      號連接，自當認凱撒系列係屬莊頭北公司之產品，原審法院採三富公司之證言
      認此之凱撒系列屬三富公司之產品，然查莊頭北公司之凱撒系列衛浴設備深具
      良好之口碑，遠非三富公司同種產品可比，復依前述契約記載之方式，可知原
      審之認定甚有違誤。
    (六)第十三樓客房雙方議定變更設計之圖樣，房門與浴廁門錯開並不相對，此有設
      計圖影本可稽，原審法院不查而誤信被上訴人提出之圖式，所為之判決顯有違
      誤。再者，系爭房屋之空中花園乃上訴人承購該屋之最主要考量。因其可賞花
      散心，並因其上無住戶而無人踐踏，上訴人本欲設佛壇祭拜祖先，而以較高之
      價金購置頂樓，今未建空中花園，已符最高法院九年上字第二三號判例中「已
      不能達契約之目的」之要件，且被上訴人亦未「擔保標的物於危險移轉時，具
      有其所保證之品質」；另於原審判決書理由三中，一審以「不影響居住安全或
      使用情形」為由，駁回上訴人解除契約之請求，並為上訴人應給付全部買賣之
      價金並利息之判決，蓋依現今國人居住之要求，已不僅限於「居住之安全及使
      用情形，而要求更高品質之居住環境，否則上訴人何以須以每坪十萬元之高價
      購買系爭房屋，上訴人以此為由而為上訴人敗訴之判決，殊有不當。
    (七)因系爭買賣標的物之房屋顯有瑕疵，至今尚未交付予上訴人，該屋鑰匙及所有
      權狀亦尚由被上訴人收存，原審竟仍認定已於八十五年八月二十三日完成交屋
      ，顯有錯誤。
    (八)依原審判決書事實部分所載，被上訴人顯有違約之情事，然原審法院逕以解除
      契約顯失公平為由，而認上訴人僅得請求減免價金，惟原審法院並未言明其所
      認為公平之標準，及為如此心證之理由，蓋該買賣契約係由出賣人單方所訂之
      定型化契約，本已傾向保護被上訴人之利益，復依契約之記載任一項當事人違
      約者視為全部違約，被上訴人有上開重大瑕疵及違約之情事已如前述，原審並
      未考量上訴人乃經濟上之弱者，而為上訴人敗訴之判決亦有未當。
    (九)復依八十六年台上字第二八一八號判例，買賣之標的物有出賣人應負擔保責任
      之瑕疵者，出賣人除負瑕疵擔保責任外，同時構成不完全給付之債務不履行責
      任，買受人得於出賣人補正前行使同時履行抗辯權，今查被上訴人出售之房屋
      有上述重大之瑕疵，亦係可歸責於其之事由所致，被上訴人至今未補正其瑕疵
      ，上訴人於被上訴人未補正前，自得拒絕自己給付，故今上訴人主張解除契約
      並同時履行抗辯，原審法院命當事人給付價金並利息，並無理由。
    (十)被上訴人雖稱「經九二一地震並無龜裂，安全結構良好」，惟該地震震央係於
      南投，距離系爭房屋甚遠，並不足認該屋結構安全，反之，該屋除前述瑕疵外
      ，今其地下室已嚴重積水，住戶頗有怨言，此有承購戶江呂月滿等為證；被上
      訴人又稱「其餘承購戶皆已進住並無問題」，然查並非毫無怨言，僅因住戶皆
      為認進行訴訟勞神費時，而只得自認倒楣，絕非「進住毫無問題」。
乙、被上訴人方面
  一、聲明：求為判決：
    (一)上訴駁回。
    (二)第一、二審訴訟費用由上訴人負擔。
  二、陳述：除與原判決書記載相同者，予以引用外，補稱：
    被上訴人所承建之房屋係依買賣契約而為，其餘承購戶皆已進住且無問題，該屋
    於八十八年九月二十一日地震時亦無龜裂現象，安全結構良好，上訴人所言瑕疵
    均屬微小，顯係其不欲給付價金之藉口。
      理      由
一、被上訴人主張：上訴人向其購買座落高雄縣甲仙鄉○○段五九、六一、六二、六
    三地號土地上「甲仙市外桃源」十二樓、十三樓Ｇ８房屋及車位，其中房屋總價
    新台幣（以下同）五百四十七萬元，自備款一百七十八萬元，已繳一百六十二萬
    元，未繳十六萬元，貸款部分為三百六十九萬元，停車位總價三十八萬元，已交
    十三萬元，未繳款二十五萬元，依上計算，共計四百十萬元未繳。而系爭土地、
    房屋所有權並已登記為上訴人名義，建築改良物所有權狀，惟被上訴人迄未繳納
    未繳之買賣價金，亦未提出有關證件，辦理貸款，爰依買賣之法律關係，求為命
    上訴人給付價金四百十萬元，及自八十五年八月二十三日起至清償日止，按年息
    百分之五計付之利息（利息部分，被上訴人於原審減縮為自起訴狀繕本送達翌日
    即八十六年四月四日起算，見原審卷第七六頁）之判決。
二、上訴人則以：被上訴人將總樓層十三層之建物，變更為十四層，又被上訴人自認
    建築結構有問題，乃需建十四層以加強結構，明顯違約，且交付之物有瑕疵，電
    梯及衛浴皆未依交付契約所定之廠牌，又約定花崗石，竟舖大理石，廁所門沖房
    間門，約定「所有管路均採暗管配線」，即全部鋪設暗管，竟變成明管外露，且
    樓梯梯面高出樓面，形成絆腳之危險，施工不良，交付之物顯有瑕疵，應由被上
    訴人負瑕疵擔保責任，又非輕微，上訴人依民法第三百五十九條規定早已解除契
    約，被上訴人自無從請求給付買賣價金云云，資為抗辯。
三、被上訴人主張上訴人向其購買「甲仙市外桃源」十二樓、十三樓Ｇ８房屋及車位
    ，土地、房屋所有權以登記為上訴人名義，惟上訴人尚有價金四百十萬元未繳之
    事實，已據其提出土地預定買賣合約書ˋ房屋預定買賣合約書、土地所有權狀、
    建築改良物所有權狀為證，並為上訴人所不爭執，上訴人此部份之主張，自堪信
    為真實。
四、上訴人雖以前揭情詞置辯，惟查：
  (一)依兩造所定之建材設備概要約定：「地坪：店舖舖設進口花崗石，住家客餐廳ˋ
    臥室、廚房舖設高級地磚。衛浴設備：主臥室及公共浴室採和成ＡＬＰＳ或ＵＲ
    Ｃ沙頓或莊頭北艾菲爾、凱撒等系列。電梯：採用三菱、日立、東芝、國華、大
    同等廠牌。門廳、電梯面採用高級磁磚，梯面舖設高級地磚高級磁磚配合高級櫸
    木扶手，一樓公共門廳，牆面及地坪均舖設花崗石。電器設備：所有管路均採暗
    管配線。消防系統：本大廈依據消防建築法規設計，依審核通過之圖樣施工。」
    本件被上訴人雖辯稱樓梯係舖設大理石，衛浴設備全部係三富公司產品，與合約
    不符，扶手非為櫸木製品，且因被上訴人施工不當造成房門與浴廁門對沖，有礙
    民俗及衛生、觀瞻之忌諱云云，惟為被上訴人所否認，並提出上訴人同意之變更
    設計圖、衛浴出廠證明各一份、櫸木扶手工程工料合約書、工程估價單各二份為
    證，並經證人即供應被上訴人衛浴設備之郭家鳳於原審證稱：「我只賣原告凱撒
    牌衛浴，該牌衛浴又分珍珠系列等，凱撒是品牌名稱，非某一品牌之系列名稱。
    」等語屬實（見原審卷第七二頁），且提供凱撒衛浴產品目錄二本附卷可參，足
    證系爭大樓之扶手應係櫸木製品，衛浴設備亦符合合約所約定之凱撒牌，被上訴
    人並未違約。至於樓梯方面雖合約書上係載明為大理石工程，惟據其材料明細表
    上則註明為樓梯、室內牆面粉花崗、粉花崗門檻等語，無法確認其究為大理石或
    花崗石，而上訴人對此亦未舉證以實其說，上訴人此部份所辯，應不足採。
  (二)上訴人所辯被上訴人未依約設卡拉ＯＫ、交誼廳，健身中心、桌球室、撞球間，
    又登記為被上訴人名義而未交付云云，對此被上訴人雖不否認所有權記登記予被
    上訴人，惟稱：係因該大樓尚未設管理委員會，故無從辦理，現已與該委員會協
    議點交完成，並提出切結書、建築改良物所有權狀為證。而依該切結書內容觀之
    ，上訴人確已依約將健康中心（含桌球台、撞球台、健身設備、三溫暖）、會議
    室各一間交付該大樓委員會使用，而其面積均為一０二．一四平方公尺，則上訴
    人所辯稱系爭大樓之公共設施未交付，有違約之處云云，亦無可採。
  (三)上訴人另辯稱被上訴人未依約興建空中花園，私自變更設計增建十四樓，消防管
    路多處以明管設置，電梯採用非約定廠牌等語，並提出照片為證，且為被上訴人
    所不爭執，雖被上訴人另稱：空中花園未蓋，係恐頂樓漏水，故乃移至一樓前的
    開放空間，而消防管線係因唯而康大火事件發生後，以往非必要設置消防管路之
    位置，經有關單位規定必須加裝消防管，惟當時大樓工程結構已完成，加裝之消
    防水管乃以明管配置，至於電梯係因原承攬電梯廠商國華電梯之所提供之電梯因
    控制系統問題，裝設後毛病百出，乃另尋優良廠商裝設云云。惟查：(1)被上訴人
    未依約興建空中花園並增建第十四層樓之事實，已據被上訴人自陳在卷，其雖稱
    係為防漏水而更改設計，但未經上訴人之同意，被上訴人有違約之情，已臻明確
    。(2)有關消防管線外露部分，被上訴人雖稱係依據建築主管單位八十二年三月十
    一日營署消字第二０二四一號函規定辦理云云，惟兩造係於八十三年一月五日簽
    訂買賣預定書，而該函於八十二年三月十一日即發布，且其對於消防配管之設置
    並未強制規定應如何，僅係為求滅火功能正常發揮、檢測維修便利起見，建議以
    明管施工為宜，而被上訴人於設計施工圖時，該規定已存在而應為被上訴人所明
    知，現兩造既已約定應用暗管，則被上訴人即應依約施工，如今上訴人既係以明
    管方式裝置，雖符合主管單位之建議，惟違反兩造之約定，則被上訴人就此部分
    有違約之情，亦可認定。(3)就電梯設置方面，雖被上訴人就其中一台係裝置符合
    約定之國華牌電梯，但此外則裝置非約定品牌中之波洛族友牌電梯，被上訴人雖
    稱係因國華牌電梯品質不佳故加以更換，惟依兩造所約定之品牌並非僅有國華牌
    ，被上訴人大可更換其他約定之品牌，被上訴人之主張，即不足採，上訴人所稱
    被上訴人就此部分有違約之情，亦可採信。
五ˋ按買賣標的物與其價金之交付，除法律另有規定或契約另有訂定，或另有習慣外
    ，應同時為之。又買賣因物有瑕疵，而出賣人依前五條之規定，應負擔保之責者
    ，買受人得解除其契約，或請求減少價金。但依情形，解除契約顯失公平者，買
    受人僅得請求減少價金，民法第三百六十九條ˋ第三百五十九條定有明文。是於
    出賣人應負瑕疵擔保責任時，買受人雖可就解除契約或減少價金擇一行使權利，
    惟如按情形解除契約顯失公平時，買受人僅得請求減少價金。本件被上訴人所出
    賣於上訴人之系爭房屋，雖有如上所述之瑕疵，而應負瑕疵擔保責任，且上訴人
    亦據此而解除契約，惟(1)有關被上訴人增建第十四樓，係依法經審核通過而增建
    ，雖與兩造所約定之大樓總樓層不符，但並不影響買受人之居住安全及使用情形
    或增加買受人之負擔，況被上訴人就第十四層樓之所有權亦立切結書願移轉予該
    大樓管理委員會，對上訴人並無何不利之處。(2)而消防管路外露ˋ未興建空中花
    園及電梯品牌不符約定之瑕疵，亦均不影響居住之安全或使用之情況。從而，被
    上訴人雖有如上之違約情形，惟上訴人依此而解除契約亦顯失公平，應認上訴人
    所為之解除契約，不生效力。
六、綜據上述，被上訴人已將系爭土地、房屋所有權登記為上訴人名義，雖被上訴人
    所出售之房屋雖有如前所述之瑕疵，惟其瑕疵尚不足以達得解除契約之情形，上
    訴人據此而解除契約自不生效力，從而，被上訴人依買賣之法律關係請求上訴人
    給付價金四百一十萬元，及自起訴狀繕本送達翌日即八十六年四月四日起至清償
    日止，按年息百分之五計算之利息，即屬正當，應予准許，原審就此部分為上訴
    人敗訴之判決，並無違誤，上訴意旨求予廢棄改判，非有理由，應予駁回。被上
    訴人逾上開部分（即利息部分）之請求，即非正當，不應准許，原審就此部分為
    上訴人敗訴判決，自有未洽，上訴意旨指摘原判決此部分不當，求予廢棄改判，
    為有理由，應由本院連同假執行宣告部分予以廢棄，並駁回被上訴人此部分在第
    一審之訴及假執行之聲請。
七、據上論結：本件上訴為一部有理由、一部無理由，合依民事訴訟法第四百四十九
    條第一項、第四百五十條、第七十九條但書判決如主文。
中      華      民      國    八十九    年      三      月      八      日
                                      臺灣高等法院高雄分院民事第三庭
~B1審判長法官  王憲義
~B2法      官  張明振
~B3法      官  賴玉山
右為正本係照原本作成。
如對本判決上訴，須於判決送達後二十日內向本院提出上訴狀，其未表明上訴理由者
，應於上訴後二十日內向本院提出上訴理由書。
中      華      民      國    八十九    年      三      月      十      日
~B法院書記官  邱麗莉
                                                                        Ｂ


司法院資訊處製作；財團法人民間司法改革基金會備份。
